臺灣高等法院刑事判決
110年度上易字第1043號
上  訴  人  臺灣士林地方檢察署檢察官
被      告  洪昱欽



上列上訴人因被告毒品危害防制條例案件，不服臺灣士林地方法
院110年度易字第50號，中華民國110年2月26日第一審判決（起
訴案號：臺灣士林地方檢察署109年度毒偵字第685號），提起上
訴，本院判決如下：
    主  文
上訴駁回。
    理  由
一、公訴意旨略以：被告乙○○於民國109年1月3日為警採尿回溯9
    6小時內之某時，在新北市○○區○○路0段000號住處內，將甲
    基安非他命放入吸食器內，以燒烤吸食煙霧方式，施用第二
    級毒品甲基安非他命1次。嗣被告因另案發布通緝，員警於1
    09年1月3日至其位於新北市八里區中華路住處，當場查扣吸
    食器1組，並經被告同意採尿，尿液鑑驗結果呈安非他命、
    甲基安非他命陽性反應，始查悉上情。因認被告所為，係犯
    毒品危害防制條例第10條第2項之施用第二級毒品罪嫌。
二、按起訴之程序違背規定者，法院應諭知不受理之判決；又對
    於原審諭知不受理之判決上訴時，第二審法院認其為無理由
    而駁回上訴，得不經言詞辯論為之，刑事訴訟法第303條第1
    款、第372條分別定有明文。
三、本次修正之毒品危害防制條例第20條第3項及第23條第2項，
    雖僅將原條文之再犯期間由「5年」改為「3年」，惟鑑於將
    施用毒品者監禁於監獄內，僅能短期間防止其接觸毒品，因
    慣用毒品產生之「心癮」根本無法根除，並慮及毒品危害防
    制條例施行多年累積之戒毒經驗及實效，暨逐步擴充之醫療
    、戒癮機構、專業人力、社區支援系統等資源，尤以本次毒
    品危害防制條例第24條修正，擴大檢察官對施用毒品者附條
    件緩起訴處分之範圍，使其能視個案具體情形給予適當多元
    社區處遇。本次修正後對於施用毒品者之思維，自應與時俱
    進，擺脫以往側重於「犯人」身分之處罰，著重其為「病患
    」之特質，並以「治療」疾病為出發點，重新評價前揭所謂
    「3年後再犯」之意義。又毒品戒除不易，須經長期且持續
    之治療，施用毒品者既被視為「病患性犯人」，最佳處遇方
    式即為治療。對於施用毒品者之治療方式，有機構外之處遇
    （如自行赴醫院戒癮、附命完成戒癮治療緩起訴處分等），
    或機構內之觀察、勒戒或強制戒治；至對施用毒品者科以刑
    罰，無非在運用刑罰之一般預防功能以嚇阻毒品之施用。監
    獄為執行場所而非戒癮專責機構，針對施用毒品者及其再犯
    之特性，法務部於106年12月5日頒訂之「科學實證之毒品犯
    處遇模式計畫」，目的即是積極引進地區醫療體系之協助，
    提供毒癮戒治，落實社區追蹤輔導及治療之銜接，俾修復創
    傷、預防再犯。惟刑罰因涉及人身自由之基本權，故於施用
    毒品初犯時皆以傳統之機構外或機構內處遇方式治療，如再
    施用毒品時，始科以刑事責任。而當刑罰處遇仍不能有效幫
    助施用毒品者改善惡習時，即表示無法以此方式發揮治療效
    果，若繼續施以刑罰只具懲罰功能，不僅無法戒除毒癮，更
    漸趨與社區隔離，有礙其復歸社會。基於憲法應保障人民之
    生存權，及根據每個國民生存照顧需要提供基本給付之理念
    ，為協助施用毒品者戒除毒癮復歸社會，對於經監獄監禁處
    遇後仍再犯之施用毒品者，更應恢復以機構內、外之治療協
    助其戒除毒癮。此即本次修正毒品危害防制條例第20條第3
    項關於施用毒品者所謂「3年後再犯」究何所指之立法真諦
    。除檢察官優先適用第24條命附條件緩起訴處分處遇（不論
    幾犯，亦無年限）外，對於施用毒品初犯者，即應適用第20
    條第1項、第2項為機構內之觀察、勒戒或強制戒治；若於上
    開機構內處遇執行完畢釋放後，於「3年內再犯」者，依第2
    3條第2項規定，應依法追訴；倘於「3年後再犯」自應再回
    歸到傳統醫療體系機構內重為觀察、勒戒或強制戒治之治療
    。是對於戒除毒癮不易者，唯有以機構內、外處遇及刑事制
    裁等方式交替運用，以期能控制或改善其至完全戒除毒癮。
    綜上，對於毒品危害防制條例第20條第3項及第23條第2項所
    謂「3年後（內）再犯」，應跳脫以往窠臼，以「3年」為期
    ，建立「定期治療」之模式。其規定中所謂「3年後再犯」
    ，只要本次再犯（不論修正施行前、後）距最近1次觀察、
    勒戒或強制戒治執行完畢釋放，已逾3年者，即該當之，不
    因其間有無犯第10條之罪經起訴、判刑或執行而受影響（最
    高法院刑事大法庭109年度台上大字第3826號裁定意旨參照
    ）。被告行為後，毒品危害防制條例第20條、第23條業經修
    正施行，按該條例第35條之1第2款規定「本條例中華民國10
    8年12月17日修正之條文施行前犯第10條之罪之案件，於修
    正施行後，依下列規定處理：二、審判中之案件，由法院或
    少年法院（地方法院少年法庭）依修正後規定處理；依修正
    後規定應為不起訴處分或不付審理之裁定者，法院或少年法
    院（地方法院少年法庭）應為免刑之判決或不付審理之裁定
    。」查本案被告被訴施用第二級毒品案件，係於前揭法律修
    正109年7月15日施行前之109年5月1日繫屬於原審，此有臺
    灣士林地方檢察署109年5月1日甲○家騰109毒偵685字第1099
    019128號函上原審收文章在卷可憑（見原審109年度湖簡字
    第216號卷第9頁），依上說明，本件自應適用修正後之規定
    。
四、駁回上訴之理由
　㈠上訴意旨略以：原審判決認本件起訴程序違背規定，亦應逕
    為觀察、勒戒裁定，尚非逕為不受理判決。且附命完成戒癮
    治療之緩起訴處分，係屬檢察官之職權，犯施用第一、二級
    毒品罪者，檢察官於偵查中本會裁量被告應以該條例第24條
    附命完成戒癮治療之緩起訴處分，抑或以同條例第10條提起
    公訴，檢察官既已選擇提起公訴，自無所謂檢察官未及審酌
    裁量權之問題，原審判決逕認檢察官未及審酌行使緩起訴處
    分之裁量權，剝奪被告可能受有緩起訴之非拘束人身自由處
    分之可能性，而不適用該條例第35條之1規定，實有判決違
    背法令之違誤。綜上，爰請求撤銷原判決，更為適法判決等
    語。
　㈡經查：被告前因施用毒品案件，經原審以105 年度毒聲字第1
    23號裁定送勒戒所觀察、勒戒後，認無繼續施用毒品之傾向
    ，於105 年6 月17日釋放出所，並由臺灣士林地方檢察署檢
    察官以105 年度毒偵字第258 號、第1294號為不起訴處分確
    定，其後再無經觀察、勒戒、強制戒治或檢察官為緩起訴處
    分之紀錄，此有本院被告前案紀錄表在卷可稽（見本院卷第
    19頁）。檢察官起訴被告施用第二級毒品甲基安非他命之時
    間為109年1月3日，距上開觀察、勒戒執行完畢釋放之105年
    6月17日，已逾3年，縱被告於其間曾多次因施用毒品案件，
    經起訴、判刑或執行，依前揭說明，仍應依修正後之毒品危
    害防制條例第20條第3項、現行第24條等規定，由檢察官基
    於一次性之整體規劃而重啟處遇程序，具體審酌個案情節，
    裁量聲請法院裁定觀察、勒戒或為附命完成戒癮治療之緩起
    訴處分，抑或為其他適法處理，而非逕予起訴。詎檢察官就
    本件提起公訴，自有起訴之程序違背規定之情事。而本件檢
    察官並未聲請觀察勒戒，且被告同時有戒癮治療可能，原審
    法院認此部分係屬檢察官職權，而依刑事訴訟法第303條第1
    款、第307條規定諭知公訴不受理之判決，交由檢察官為適
    法處理，難認於法有違。
  ㈢按毒品條例第35條之1第2款規定，係仿87年5月20日修正施行
    之第35條所增訂，然斯時毒品條例對施用毒品者戒癮治療處
    遇方式僅有「觀察、勒戒或強制戒治」一途，與之後歷次修
    法已得為多元處遇，誠難相提並論，適用上自應與時俱進，
    且該條文第2款前段所稱「審判中之案件，由法院或少年法
    院（地方法院少年法庭）依修正後規定處理」，旨在規範修
    正施行前已繫屬於法院之是類案件，法院應按其訴訟程序進
    行程度，適用修正後相關規定為審認，並未明文應一律依職
    權裁定觀察、勒戒。則法院對於審判中之案件，視個案情形
    ，分別裁定令入勒戒處所觀察、勒戒，或判決不受理，俾檢
    察官衡酌判斷如何經由多元化之緩起訴處遇達成戒除毒癮目
    的，均屬「依修正後規定處理」之範疇。至於立法理由究非
    法律條文，且所載由法院依職權為觀察、勒戒之裁定，僅止
    於謀求程序之經濟，並未兼顧被告得獲多元處遇之權益保障
    ，宜解釋為例示說明，無從執此逕謂立法者有意排除其他修
    正後規定之適用。準此，法院依職權裁定觀察、勒戒，或為
    不受理之判決，依憑法條文義、立法理由，或基於被告利益
    、修法意旨，均屬有據，為求彈性適用，以期兼容並蓄，俾
    於程序經濟及被告利益間取得平衡，復衡以毒品條例為防制
    毒品危害，維護國民身心健康之立法目的，使其能視個案具
    體情節給予適當多元處遇之修法精神，法院就此類橫跨新舊
    法案件（少年保護事件除外），自得斟酌個案情形，擇一適
    用（最高法院109年度台抗大字第1771號裁定意旨參照）。
    則原審認本件應為不受理判決，難認違法。檢察官上訴意旨
    認法院僅止於依職權裁定令被告入勒戒處所觀察、勒戒一途
    ，尚有誤會。是檢察官上訴執前詞指摘原判決有適用法律之
    違誤，並無理由，應予駁回，並不經言詞辯論為之。
據上論斷，應依刑事訴訟法第368條、第372條，判決如主文。
中　　華　　民　　國　　110 　年　　6 　　月　　 7　　日
                  刑事第八庭    審判長法　官  陳世宗
                                      法　官  吳勇毅
                                      法　官  呂寧莉
以上正本證明與原本無異。
不得上訴。
                                      書記官  賴資旻
中　　華　　民　　國　　110 　年　　6 　　月　　11　　日